---
format:
  clean-revealjs:
    self-contained: true
    slide-number: true
    transition: fade
    chalkboard: false
lang: es
execute:
  echo: true
  messaege: false
---

#  {background-color="#40666e"}

::: {style="text-align: left; padding-top: 10px; line-height: 1.3;"}
[Inferencia, Correlación y Regresión Simple]{style="font-size: 2.2em; font-weight: 600; color: #D49A3B; display: block; margin-bottom: 5px; line-height: 1.1;"}

[Ayudantía 06 · FAGOB 2026]{style="font-size: 1.2em; font-weight: 400; letter-spacing: 0.5px; display: block; margin-bottom: 10px;"}

[Métodos Cuantitativos para la Administración Pública]{style="font-size: 1.2em; font-weight: 400;  display: block; margin-bottom: 40px;"}

[Cristóbal Mejías · Facultad de Gobierno]{style="font-size: 1.3em; display: block; color: #D1DCE2;"} [Mayo, 2026]{style="font-size: 1.3em; display: block; margin-bottom: 15px; color: #D1DCE2;"} [[\[Repositorio de ayudantías\]](https://github.com/Cristobal-Mejias-G/metodos-cuantitativos-fagob){style="color: #cbdffa;"}]{style="font-size: 1.3em; font-weight: 400;"}
:::

## Índice {style="font-size: 1.5em;"}

### ¿Qué veremos hoy?

::: {style="font-size: 0.8em;"}
1.  Inferencia estadística e intervalos de confianza
2.  Correlación de Pearson
3.  Regresión Simple
4.  Ejercicios aplicados con ISSP Chile 2009
:::

# Parte 1: Inferencia estadística {background-color="#40666e"}

## ¿Por qué inferencia? {style="font-size: 1.5em;"}

### Trabajamos con muestras, no con poblaciones completas. {style="font-size: 0.9em;"}

::: {style="font-size: 0.8em;"}
La inferencia estadística nos permite responder:

- ¿Qué tan probable es que el valor observado en la muestra (estadístico) refleje el valor real en la población (parámetro)?
- ¿Cuál es el rango plausible para ese valor poblacional?
- ¿La diferencia que veo entre dos grupos es existe en la población o es producto del azar?
:::

## Intervalo de confianza (IC) {style="font-size: 1.5em;"}

::: {style="font-size: 0.8em;"}
[Un IC al 95% nos dice:]{.fg style="--col: #eb2762"} si repitiéramos el muestreo 100 veces, 95 de estas, los intervalos construidos contendrían el parámetro poblacional verdadero. <br><br>
:::

### Fórmula:

$$IC = \bar{x} \pm Z \cdot \frac{s}{\sqrt{n}}$$

## Ejemplos prácticos Inferencia {background-color="#40666e" style="font-size: 1.5em;"}

<br>

::: {style="font-size: 0.6em;"}
```{r initial}
#| echo: true

library(pacman)
pacman::p_load(
  tidyverse,    # manipulación de datos
  dplyr,        # gramática de manipulación de datos 
  broom,        # resultados de tests como data frame
  kableExtra,   # formateo de tablas
  sjlabelled,   # Etiquetas
  Publish,      # intervalos de confianza legibles
  rempsyc,      # tablas de resultados para tests
  gginference,  # visualización de pruebas de hipótesis
  flextable,    # tablas de resultados
  sjPlot,       # gráficos y tablas
  sjmisc,       # tratamiento de datos
  stargazer,    # Tablas
  car          # función scatterplot y otras de manejo de datos
)

options(scipen = 999)
rm(list = ls())

# Cargamos la BBDD que usamos en la ayudantía 4: ISSP 2009
load(url("https://github.com/Cristobal-Mejias-G/Clase-4-MC-FAGOB/raw/main/input/data/issp_2009_chile.RData"))

```

:::

## IC - Con Publish

```{r ic-publish}
#| output-location: fragment

# Obtener intervalos 
ic_edad <- Publish::ci.mean(issp$age, alpha = 0.05)
ic_edad
```

<br>

[Interpretación:]{.fg style="--col: #eb2762"}

Con un 95% de confianza, la edad promedio de la población chilena se encuentra entre 45.67 y 47.45 años.

## Test t - Diferencia de medias

### Pregunta: ¿Existen diferencias en el estatus social subjetivo (topbot) entre hombres y mujeres?

::::: columns
::: {.column width="50%"}
[H0: No hay diferencias]{.fg style="--col: #e64173"} $$H_0: \mu_1 - \mu_2 = 0$$

[H1: Hay diferencias]{.fg style="--col: #e64173"} $$H_a: \mu_1 - \mu_2 \neq 0$$
:::

::: {.column width="50%"}
```{r test-t-estatus}
# Código prueba t
t_estatus <- t.test(issp$topbot ~ issp$sex,
                    alternative = "two.sided",
                    conf.level  = 0.95)

t_estatus
```
:::
:::::

## Tabla y visualización de test t

### Visualización con nice_table

<br>

```{r nice-table-f}
#| eval: false 

stats.table <- broom::tidy(t_estatus, conf_int = TRUE)
rempsyc::nice_table(stats.table, broom = "t.test")
```

<br>

```{r nice-table}
#| eval: true
#| echo: false
stats.table <- broom::tidy(t_estatus, conf_int = TRUE)
rempsyc::nice_table(stats.table, broom = "t.test")

```

## Tabla y visualización de test t

### Visualización con ggtest

::::: {.columns style="display: flex; align-items: center;"}
::: {.column width="50%"}
```{r ggttest-f}
#| eval: false 
gginference::ggttest(t_estatus)
```
:::

::: {.column width="50%" style="font-size: 0.9em; margin-bottom: 20px;"}
El área sombreada corresponde a la zona de rechazo de H₀ (α/2 en cada cola).
:::
:::::

<br>

::: {style="text-align: center;"}
```{r ggttest}
#| eval: true
#| echo: false
#| fig-align: center
#| fig-width: 7
#| fig-height: 4
gginference::ggttest(t_estatus)
```
:::

# Parte 2: Correlación de Pearson {background-color="#40666e"}

## Correlación de Pearson

#### Concepto

La correlación de Pearson (r) mide la fuerza y dirección de la asociación lineal entre dos variables continuas. $$r = \frac{\sum (x_i - \bar{x})(y_i - \bar{y})}{(n-1) \cdot s_x \cdot s_y}$$

## Test de correlación

### Pregunta: ¿Se relacionan los años de educación (`educyrs`) con el decil de ingreso (`income`)?

```{r cor-test}
# H0: r = 0 (No hay relación lineal)
# HA: r != 0 (Existe relación lineal)

cor_test_edu <- cor.test(issp$educyrs, issp$income,
                         method      = "pearson",
                         use = "complete.obs")

cor_test_edu
```

## Tabla y visualización de cor.test

### Visualización con nice_table

```{r cor-tabla-f}
#| eval: false
nice_table(tidy(cor_test_edu), broom = "cor.test")

```

<br>

```{r cor-tabla}
#| eval: true
#| echo: false
nice_table(tidy(cor_test_edu), broom = "cor.test")

```

## Tabla y visualización de cor.test

### Visualización con sjPlot

```{r scatter-edu}
#| echo: true

sjPlot::plot_scatter(data = issp, 
                     x = educyrs,
                     y = income)

```


# Parte 3: Regresión lineal simple {background-color="#40666e"}

## Modelo de regresión y cálculo de parámetros

El modelo de regresión se representa con una ecuación de la recta, o recta de regresión. Esta recta representa los valores predichos para Y según los distintos valores de X:

$$\widehat{Y} = b_{0} + b_{1}X$$

Donde

- $\widehat{Y}$ es el valor estimado/predicho de $Y$
- $b_{0}$ es el **intercepto** de la recta (el valor de Y cuando X es 0)
- $b_{1}$ es el **coeficiente de regresión**, que nos dice cuánto aumenta Y por cada punto que aumenta X (pendiente)


## Estimación del modelo de regresión simple en **R**

La función para estimar regresión en `R` es `lm` (linear model). Su forma general es:

```         
objeto=lm(dependiente ~ independiente, data=datos)
```

Donde

- objeto: el nombre (cualquiera) que le damos al objeto donde se guardan los resultados de la estimación
- dependiente / independiente: los nombres de las variables en los datos
- data = el nombre del objeto de nuestros datos en R

##
### Ejemplo con nuestros datos:

```{r}
reg1 <- lm(topbot~educyrs, data=issp)

reg1
```

## {style="font-size: 0.8em;"}
### stargazer 

Podemos tener un output en un formato más apropiado utilizando la librería stargazer


::::: columns
::: {.column width="50%"}

```{r}
stargazer(reg1, type = "text")
```

:::
::: {.column width="50%" style="font-size: 0.9em;"}

El modelo estima que por cada año adicional de escolaridad, el estatus social 
subjetivo aumenta en promedio **0.15 puntos** en la escala de 1 a 10 
(b = 0.150, p < 0.01).

La constante (2.447) representa el valor teórico de estatus social subjetivo 
para alguien con cero años de educación. 

El R² indica que los años de educación explican aproximadamente el **16% de 
la variabilidad** en el estatus social subjetivo. Esto sugiere que la educación 
tiene una asociación positiva y estadísticamente significativa con cómo las 
personas se ubican en la jerarquía social.

:::
::::

##
### Scatterplot

```{r}
scatterplot(issp$topbot ~ issp$educyrs, data=issp, xlab="Educ", ylab="ESS", main="ESS on Educ", smooth=FALSE)

```


# Parte 4: Ejercicios aplicados {background-color="#40666e"}

## Datos a utilizar

```{r explorar-issp-f}
#| eval: false

tabla_issp <- sjmisc::descr(issp,
      show = c("label","range", "mean", "sd", "NA.prc", "n"))%>% # Selecciona estadísticos
  kable(.,"markdown" # Esto es para que se vea bien en quarto
  )

tabla_issp

```

::: {style="font-size: 0.8em;"}
```{r explorar-issp}
#| eval: true 
#| echo: false

tabla_issp <- sjmisc::descr(issp,
      show = c("label","range", "mean", "sd", "NA.prc", "n"))%>% # Selecciona estadísticos
  kable(.,"markdown" # Esto es para que se vea bien en quarto
  )

tabla_issp

```
:::

## Ejercicio 1: T Test

### Pregunta: ¿Existen diferencias en los años de escolaridad (`educyrs`) según el sexo de los encuestados (`sex`)?

### Ej.1: Paso 0: Preparar datos

```{r ej1-prep}

issp_subset1 <- issp %>%
  dplyr::select(sex, educyrs) %>%
  na.omit()
```

## 

### Tabla descriptiva

```{r ej1-tabla}

issp_subset1 %>%
  dplyr::group_by(sex) %>%
  dplyr::summarise(
    Obs.     = n(),
    Promedio = round(mean(educyrs, na.rm = TRUE), 2),
    SD       = round(sd(educyrs, na.rm = TRUE), 2)
  ) %>%
  kableExtra::kable(
    format    = "markdown",
    align     = "c",
    col.names = c("Sexo", "N", "Promedio años educ.", "Desv. estándar"),
    caption   = "Tabla. Años de educación según sexo"
  ) %>%
  kableExtra::kable_classic(full_width = FALSE, font_size = 18)
```

## Instrucciones:

1. Formula H0 y H1 en función de la pregunta
2. Ejecuta el test t con 95% de confianza
3. Presenta resultados con `nice_table()` y visualiza con `ggttest()`
4. Interpreta: ¿es posible rechazar H0?

## Ejercicio 2: Correlación 

### Pregunta: ¿Qué relación existe entre el decil de ingreso (`income`) y la percepción de conflicto (`perc_conflict`)?

### Instrucciones:

1.  Prepare un subset con las variables de interés
2.  Genere una nube de puntos con `plot_scatter`
3.  Formula H0 y H1 en función de la pregunta
4.  Ejecuta el `cor.test` solo usando casos completos (sin NA)
5.  Presenta resultados con `nice_table()`
6.  Interpreta: ¿es posible rechazar H0?

## Ejercicio 3: Regresión 

### Pregunta: ¿En qué medida los años de educación (`educyrs`) predicen el decil de ingreso (`income`)?

### Instrucciones:

1. Prepara un subset con ambas variables (sin NA)
2. Genera un gráfico de dispersión con plot_scatter
3. Estima el modelo con lm
4. Presenta resultados con stargazer
5. Interpreta: intercepto, pendiente, y R²; con sus respectivos niveles de significancia.

## Ejercicio 5: Regresión 2

### Pregunta: ¿En qué medida el estatus social subjetivo (`topbot`) predice la percepción de conflicto (`perc_conflict`)?

### Instrucciones:

1. Prepara el subset con ambas variables
2. Estima el modelo con lm()
3. Presenta los resultados con stargazer
4. Interpreta los coeficientes e indica si el modelo es estadísticamente significativo

## Ejercicio 6: Regresión 3

### En base a los resultados del ejercicio 5, responda las siguientes preguntas:

### Pregunta 1: ¿Qué valor predice el modelo para alguien con perc_conflict = 9? Calcúlalo usando los coeficientes.

### Pregunta 2: ¿Cuál es la relación de la correlación y el R^2? 

*Pista: para la pregunta 2, use el código `cor(base$variable, base$variable, use = "complete.obs`)*


# Resumen {background-color="#40666e"}

## 

### Lo que vimos hoy

- Intervalo de confianza: rango plausible para el parámetro poblacional, calculado manual y con `Publish`
- Test t de Student: contraste de medias entre dos grupos independientes
- Correlación de Pearson: asociación lineal entre dos variables continuas
- Regresión lineal simple: Coeficientes e interpretación

### Acceso a [repositorio de ayudantías](https://github.com/Cristobal-Mejias-G/metodos-cuantitativos-fagob)

# Nos vemos en la próxima ayudantía. ¡Gracias por su atención! {background-color="#40666e"}
