---
format:
  clean-revealjs:
    self-contained: true
    slide-number: true
    transition: fade
    chalkboard: false
lang: es
execute:
  echo: true
  messaege: false
---


# {background-color="#40666e"}

::: {style="text-align: left; padding-top: 10px; line-height: 1.3;"}

<span style="font-size: 2.2em; font-weight: 600; color: #D49A3B; display: block; margin-bottom: 5px; line-height: 1.1;">Inferencia y Correlación</span>

<span style="font-size: 1.2em; font-weight: 400; letter-spacing: 0.5px; display: block; margin-bottom: 10px;">Ayudantía 06 · FAGOB 2026</span>

<span style="font-size: 1.2em; font-weight: 400;  display: block; margin-bottom: 40px;">Métodos Cuantitativos para la Administración Pública</span>

<span style="font-size: 1.3em; display: block; color: #D1DCE2;">Cristóbal Mejías · Facultad de Gobierno</span>
<span style="font-size: 1.3em; display: block; margin-bottom: 15px; color: #D1DCE2;">Lunes 25 de mayo, 2026</span>
<span style="font-size: 1.3em; font-weight: 400;">[[Repositorio de ayudantías]](https://github.com/Cristobal-Mejias-G/metodos-cuantitativos-fagob){style="color: #cbdffa;"}</span>
:::


## Índice {style="font-size: 1.5em;"}

### ¿Qué veremos hoy?

<div style="font-size: 0.8em;">
1. Inferencia estadística e intervalos de confianza
2. Correlación de Pearson
3. Ejercicios aplicados con ISSP Chile 2009
</div>


# Parte 1: Inferencia estadística {background-color="#40666e"}

## ¿Por qué inferencia? {style="font-size: 1.5em;"}

### Trabajamos con muestras, no con poblaciones completas. {style="font-size: 0.9em;"}

<div style="font-size: 0.8em;">
La inferencia estadística nos permite responder:

- ¿Qué tan probable es que el valor observado en la muestra (estadístico) refleje el valor real en la población (parámetro)?
- ¿Cuál es el rango plausible para ese valor poblacional?
- ¿La diferencia que veo entre dos grupos es existe en la población o es producto del azar?
</div>

## Intervalo de confianza (IC) {style="font-size: 1.5em;"}

<div style="font-size: 0.8em;">
[Un IC al 95% nos dice:]{.fg style="--col: #eb2762"} si repitiéramos el muestreo 100 veces, 95 de estas, los intervalos construidos contendrían el parámetro poblacional verdadero. <br><br>
</div>

### Fórmula:
$$IC = \bar{x} \pm Z \cdot \frac{s}{\sqrt{n}}$$


## Ejemplos prácticos Inferencia {background-color="#40666e" style="font-size: 1.5em;"}

<br> 

<div style="font-size: 0.6em;">

```{r initial}
#| echo: true

library(pacman)
pacman::p_load(
  tidyverse,    # manipulación de datos
  dplyr,        # gramática de manipulación de datos 
  broom,        # resultados de tests como data frame
  kableExtra,   # formateo de tablas
  Publish,      # intervalos de confianza legibles
  rempsyc,      # tablas de resultados para tests
  gginference,  # visualización de pruebas de hipótesis
  flextable,    # tablas de resultados
  sjPlot,       # gráficos y tablas
  sjmisc        # tratamiento de datos
)

options(scipen = 999)
rm(list = ls())

# Cargamos la BBDD que usamos en la ayudantía 4: ISSP 2009
load(url("https://github.com/Cristobal-Mejias-G/Clase-4-MC-FAGOB/raw/main/input/data/issp_2009_chile.RData"))

```

</div>

## IC - Cálculo manual paso a paso 
### Creamos un objeto con los estadísticos de la variable edad
<br>

```{r ic-manual1}
#| output-location: fragment

# Creamos un objeto con los estadísticos de la variable edad
stats_edad <- issp %>%
  summarise(
    n        = n(),
    Promedio = mean(age, na.rm = TRUE),
    SD       = sd(age, na.rm = TRUE),
    SE       = SD / sqrt(n)
  )

stats_edad
```


## IC - Cálculo manual paso a paso 
### Fórmula manual: Media ± (Valor crítico × Error estándar) 
<br>

```{r ic-manual2}
#| output-location: fragment
# Fórmula manual: Media ± (Valor crítico × Error estándar)
Z              <- 1.96
err_margen     <- Z * stats_edad$SE
limite_inf     <- stats_edad$Promedio - err_margen
limite_sup     <- stats_edad$Promedio + err_margen

# Visualicemos:
cat("IC Manual (95%): [", round(limite_inf, 2), "-", round(limite_sup, 2), "]")
```



##
### IC - Con Publish

```{r ic-publish}
#| output-location: fragment

# Obtener intervalos 
ic_edad <- Publish::ci.mean(issp$age, alpha = 0.05)
ic_edad
```

<br>

[Interpretación:]{.fg style="--col: #eb2762"}

Con un 95% de confianza, la edad promedio de la población chilena se encuentra entre 45.67 y 47.45 años.

## 
### Los 5 pasos del test de hipótesis 

<br>

<div style="font-size: 1.5em;">

```{r pasos-tabla}
#| echo: false

tibble(
  Paso = 1:5,
  Descripción = c(
    "Formular H0 y H1",
    "Calcular el error estándar y el estadístico de prueba (Z o t)",
    "Especificar nivel de error (α) y el valor crítico correspondiente",
    "Contrastar el valor empírico con el valor crítico",
    "Interpretar los resultados y concluir"
  )
) |>
  kableExtra::kable("markdown", col.names = c("Paso", "Descripción")) |>
  kableExtra::kable_classic(full_width = TRUE, font_size = 22)
```

</div>


## Test t - Diferencia de medias

### Pregunta: ¿Existen diferencias en el estatus social subjetivo (topbot) entre hombres y mujeres?

:::: {.columns}

::: {.column width="50%"}

[H0: No hay diferencias]{.fg style="--col: #e64173"}
$$H_0: \mu_1 - \mu_2 = 0$$

[H1: Hay diferencias]{.fg style="--col: #e64173"}
$$H_a: \mu_1 - \mu_2 \neq 0$$

:::

::: {.column width="50%"}

```{r test-t-estatus}
# Código prueba t
t_estatus <- t.test(issp$topbot ~ issp$sex,
                    alternative = "two.sided",
                    conf.level  = 0.95)

t_estatus
```

:::
::::

## Tabla y visualización de test t 
### Visualización con nice_table

<br>

````{r nice-table-f}
#| eval: false 

stats.table <- broom::tidy(t_estatus, conf_int = TRUE)
rempsyc::nice_table(stats.table, broom = "t.test")
````

<br>

````{r nice-table}
#| eval: true
#| echo: false
stats.table <- broom::tidy(t_estatus, conf_int = TRUE)
rempsyc::nice_table(stats.table, broom = "t.test")
````


## Tabla y visualización de test t
### Visualización con ggtest

:::: {.columns style="display: flex; align-items: center;"}
::: {.column width="50%"}
```{r ggttest-f}
#| eval: false 
gginference::ggttest(t_estatus)
```
:::
::: {.column width="50%" style="font-size: 0.9em; margin-bottom: 20px;"}
El área sombreada corresponde a la zona de rechazo de H₀ (α/2 en cada cola).
:::
::::

<br>

::: {style="text-align: center;"}
```{r ggttest}
#| eval: true
#| echo: false
#| fig-align: center
#| fig-width: 7
#| fig-height: 4
gginference::ggttest(t_estatus)
```
:::

# Parte 2: Correlación de Pearson {background-color="#40666e"}

## Correlación de Pearson

:::: {.columns}

::: {.column width="50%"}
#### Concepto
La correlación de Pearson (r) mide la fuerza y dirección de la asociación lineal entre dos variables continuas.
$$r = \frac{\sum (x_i - \bar{x})(y_i - \bar{y})}{(n-1) \cdot s_x \cdot s_y}$$

:::

::: {.column width="50%"}
#### Criterios de Cohen (1988, 1992)

| Valor \|r\| | Tamaño de efecto |
|------------ |------------------|
| ~ 0.10      | Pequeño          |
| ~ 0.30      | Mediano          | 
| ~ 0.30 y +  | Grande           |
:::
::::

## Test de correlación
### Pregunta: ¿Se relacionan los años de educación (`educyrs`) con el decil de ingreso (`income`)?

```{r cor-test}
# H0: r = 0 (No hay relación lineal)
# HA: r != 0 (Existe relación lineal)

cor_test_edu <- cor.test(issp$educyrs, issp$income,
                         method      = "pearson",
                         use = "complete.obs")

cor_test_edu
```

## Tabla y visualización de cor.test
### Visualización con nice_table

```{r cor-tabla-f}
#| eval: false
nice_table(tidy(cor_test_edu), broom = "cor.test")

```

<br>

```{r cor-tabla}
#| eval: true
#| echo: false
nice_table(tidy(cor_test_edu), broom = "cor.test")

```

## Tabla y visualización de cor.test
### Visualización con sjPlot

```{r scatter-edu}
#| echo: true

sjPlot::plot_scatter(data = issp, 
                     x = educyrs,
                     y = income)

```


# Parte 3: Ejercicios aplicados {background-color="#40666e"}

## Datos a utilizar

```{r explorar-issp-f}
#| eval: false

tabla_issp <- sjmisc::descr(issp,
      show = c("label","range", "mean", "sd", "NA.prc", "n"))%>% # Selecciona estadísticos
  kable(.,"markdown" # Esto es para que se vea bien en quarto
  )

tabla_issp

```

<div style="font-size: 0.8em;">

```{r explorar-issp}
#| eval: true 
#| echo: false

tabla_issp <- sjmisc::descr(issp,
      show = c("label","range", "mean", "sd", "NA.prc", "n"))%>% # Selecciona estadísticos
  kable(.,"markdown" # Esto es para que se vea bien en quarto
  )

tabla_issp

```

</div>

## Ejercicio 1
### Pregunta: ¿Existen diferencias en los años de escolaridad (`educyrs`) según el sexo de los encuestados (`sex`)?

### Ej.1: Paso 0: Preparar datos 

```{r ej1-prep}

issp_subset1 <- issp %>%
  dplyr::select(sex, educyrs) %>%
  na.omit()
```


##
### Tabla descriptiva

```{r ej1-tabla}

issp_subset1 %>%
  dplyr::group_by(sex) %>%
  dplyr::summarise(
    Obs.     = n(),
    Promedio = round(mean(educyrs, na.rm = TRUE), 2),
    SD       = round(sd(educyrs, na.rm = TRUE), 2)
  ) %>%
  kableExtra::kable(
    format    = "markdown",
    align     = "c",
    col.names = c("Sexo", "N", "Promedio años educ.", "Desv. estándar"),
    caption   = "Tabla. Años de educación según sexo"
  ) %>%
  kableExtra::kable_classic(full_width = FALSE, font_size = 18)
```

## Ej. 1: Pasos 1 a 4
### Paso 1: Hipótesis
- H0: No hay diferencias en los años de educación entre hombres y mujeres 
- H1: Hay diferencias en los años de educación entre hombres y mujeres 

### Pasos 2, 3 y 4 con R:

```{r ej1-test}

test_ej1 <- t.test(issp_subset1$educyrs ~ issp_subset1$sex,
                   alternative = "two.sided",
                   conf.level  = 0.95)

test_ej1
```


## Ej. 1: Tabla y visualización
### Usando nice_table

```{r ej1-tabla-test}

stats.table <- broom::tidy(test_ej1, conf_int = TRUE)

rempsyc::nice_table(stats.table, broom = "t.test")
```

## Ej. 1: Tabla y visualización
### Usando ggttest
```{r ej1-viz}

gginference::ggttest(test_ej1)
```

## Ej. 1: Paso 5
#### Interpretación

La prueba t evalúa la diferencia de medias en años de educación según sexo.

La diferencia observada es de 0,56 años (t = 2,37, p < 0,05).

El valor p indica que la probabilidad de observar esta diferencia bajo H0 es menor al 5%. Con un 95% de confianza, rechazamos H0: existe evidencia de que el nivel educacional difiere entre hombres y mujeres, siendo el promedio de los hombres levemente superior.

## Ejercicio 2
### Pregunta: ¿Existen diferencias en la posición social subjetiva (`topbot`) de las mujeres en edad de jubilación (60 años o más) comparado con las que aún no llegan a esa edad?

## Ej. 2: Preparación de datos

```{r ej2-prep}

issp_subset2 <- issp %>%
  dplyr::select(sex, age, topbot) %>%
  dplyr::filter(sex == 2) %>%
  dplyr::mutate(jubilada = dplyr::case_when(       # Creamos una variable con mutate titulada "jubilada"..
    age < 60  ~ "No",                              # Si la persona tiene menos de 60 años, no es considerada jubliada
    age >= 60 ~ "Si"                               # Si la personas tiene 60 o más, se considera jubilada
  )) %>%
  na.omit()

```

## Ej. 2: Instrucciones

### A partir de aquí, continúa de manera autónoma:

1. Genera una tabla descriptiva de `topbot` según `jubilada` (n, media, SD)
2. Formula H0 y H1 en función de la pregunta
3. Ejecuta el test t con 95% de confianza
4. Presenta resultados con `nice_table()` y visualiza con `ggttest()`
5. Interpreta: ¿es posible rechazar H0?

## Ejercicio 3 
### Pregunta: ¿Existen diferencias en la percepción de desigualdad económica (`perc_ineq`) según el nivel de ingreso de los encuestados (deciles bajos vs. altos)?

### Instrucciones:

1. Cree una variable que clasifique a los encuestados en deciles bajos (1–5) y deciles altos (6–10)
2. Genera una tabla descriptiva de `perc_ineq` según la variable decil recodificada (n, media, SD)
3. Formula H0 y H1 en función de la pregunta
4. Ejecuta el test t con 95% de confianza
5. Presenta resultados con `nice_table()` y visualiza con `ggttest()`
6. Interpreta: ¿es posible rechazar H0?

## Ejercicio 4

### Pregunta: ¿Existe una diferencia en la percepción del conflicto entre ricos y pobres (`conflict_rp`) según el nivel educacional alcanzado por los encuestados?

### Instrucciones:

1. Cree una variable que clasifique a los encuestados en menos años de educación (1-13) y más años de educación (14-25)
2. Genera una tabla descriptiva de `conflict_rp` según la variable educación recodificada (n, media, SD)
3. Formula H0 y H1 en función de la pregunta
4. Ejecuta el test t con 95% de confianza
5. Presenta resultados con `nice_table()` y visualiza con `ggttest()`
6. Interpreta: ¿es posible rechazar H0?

## Ejercicio 5

### Pregunta: ¿Qué relación existe entre el decil de ingreso (`income`) y la posición social subjetiva (`topbot`)?

### Instrucciones:

1. Prepare un subset con las variables de interés
2. Genere una nube de puntos con `plot_scatter`
3. Formula H0 y H1 en función de la pregunta
4. Ejecuta el cor.test solo usando casos completos (sin NA)
5. Presenta resultados con `nice_table()`
6. Interpreta: ¿es posible rechazar H0?

# Resumen {background-color="#40666e"}

##
### Lo que vimos hoy

- Intervalo de confianza: rango plausible para el parámetro poblacional, calculado manual y con `Publish`
- Test t de Student: contraste de medias entre dos grupos independientes
- Correlación de Pearson: asociación lineal entre dos variables continuas 

# Nos vemos en la próxima ayudantía, donde veremos regresión lineal simple y múltiple. ¡Gracias por su atención!